# 求助陈版主，瑞华研究问题 3-2-4 不够成业务的合并

提问人：liuweisheng 时间：2019-07-01 18:14:14
问题3-2-4（在被购买方不构成业务的情况下，取得其部分股权并对其形成控制时，购买方的会计处理）
问题：
在被购买方不构成业务的情况下，当购买方取得被购买方的部分股权并因此对被购买方
具有控制权时，购买方应如何进行会计处理？购买方在其合并财务报表中是否应当将被购买
方的其他股东按比例在被购买方的净资产中所享有的权益列报为少数股东权益？
本问题不涉及如何评价某一被购买方（子公司）是否构成《企业会计准则第20 号——
企业合并》所指的 “业务”的问题，仅仅讨论在被购买的子公司不构成业务的情况下，如何
对该项收购业务进行会计处理和报表列报。
背景：
某公司 B 虽然具有独立法人资格，但其所拥有的资产不具备《企业会计准则第 20 号——
企业合并》及其应用指南和讲解所规定的构成 “业务” 所需的 “投入” 和“加工处理过程”
两项基本要素，因而不构成企业合并会计准则所指的一项 “业务”。这种情况常见于房地产、
采矿等行业中，因为直接转让房地产或者转让一项矿业权的税负可能较重，或者为了归避法
律法规对直接转让资产的限制，因此转让方常常采用将其注入一个公司法人的架构内，再转
让该公司股权的形式实现资产转让的目的。在这种情况下，被转让的标的公司的资产负债表
上可能仅有一项价值较大的资产（例如，尚未进入实质开发阶段的土地使用权、探矿权或采
矿权等），其余资产（如有）的价值很小，并且与该项主体资产之间缺乏有机联系，因此在
股权转让的时点，标的公司自身并无业务活动。
A公司取得了B 公司80%的股权，B 公司仅持有一幢房屋，因而在股权交易的时点并不
构成一项 “业务”。B 公司的另外 20 ％股权由非关联方 M 公司持有。
该幢房屋于股权转让日的公允价值为 200 万元，与 B公司股权的整体公允价值一致。A
公司取得 B 公司 80% 股权所支付的购买对价款是 160 万元（ 200 万元×80%）。该项交易安排
并未导致 B 公司的各股东之间形成对 B 公司的共同控制，即少数股东 M公司除了享有《公
司法》所规定的作为 B 公司股东的一般权利以外，并无其他特殊权利。因此，A 公司在交易
后可以控制B 公司，包括对涉及 B公司的财务、经营政策等相关活动的单方面决定权，例
如该房屋的运作和营销模式、该房屋的再开发或出售等，而无需取得少数股东 M 公司的同
意。
解答：
A公司作为购买方，应按照《企业会计准则第 33 号——合并财务报表》的相关规定，
自购买日起将 B 公司纳入其合并财务报表范围，并就少数股东M 按照股权比例在 B公司的
净资产中享有的权益份额，在合并财务报表上列报为少数股东权益。
A 公司应当将 B 公司所拥有的房屋的价值全额纳入其合并财务报表。如果B 公司持有的
资产多于一项，则A 公司应当按照 B 公司所持有的各项资产于购买日的公允价值的相对比
例，将取得 B 公司 80% 股权所支付的对价（ 160 万元）分配到各项资产，再将该分配结果除
以 80%，计算确定 B 公司所持有的各项资产于股权购买日在 A 公司合并财务报表层面的初
始计量金额。
A 公司在其个别财务报表中，应编制如下会计分录记录其取得 B 公司 80%股权的交易：
借：长期股权投资——B 公司 1,600,000
贷：银行存款 1,600,000
A 公司在其合并财务报表中应编制如下合并抵销分录：
借：固定资产 2,000,000
贷：长期股权投资——B 公司 1,600,000
588
少数股东权益 400,000
A 公司合并财务报表中确认的购买日少数股东权益金额为少数股东在该资产的相对公
允价值中所享有的份额（ 200 万元×20%）。
但是，如果在该项交易之后，A 公司与另一股东 M 公司通过协议安排，实现了对 B公
司的共同控制，则 B公司将成为 A公司的合营企业。此时，A 公司应根据《企业会计准则第
2 号——长期股权投资》和《企业会计准则解释第 2 号》第三条的规定，采用权益法核算其
对 B 公司的长期股权投资。
这里的若按购成业务处理，单体和合并的会计分录与不构成业务是一模一样的吗？谢谢老师。

回答人：chenyiwei
个别报表层面，不论被收购方是否构成业务，投资方均按购买日实际支付的受让和增资价款作为对其投资成本，这一点并无差异。差异主要体现在合并报表层面对被收购方可辨认净资产公允价值的计量，以及是否确认商誉和递延所得税负债等。

提问人：liuweisheng 时间：2019-07-01 20:30:54
不够成业务，这个固定资产为什么在单体入账 80%，合并 100%。单体跟合并的角度去看这个固定资产都是控制的，是一样的。谢谢老师解惑。

回答人：chenyiwei
单体层面入账的是对 B 公司的 80%股权投资，并不反映完整的资产价值。